臺灣高雄地方法院刑事判決　　　　　　　96年度易字第2065號
公　訴　人　臺灣高雄地方法院檢察署檢察官
被　　　告　戊○○
上列被告因妨害自由等案件，經檢察官提起公訴（96年度偵緝字
第1144號），本院判決如下：
    主  文
戊○○共同連續犯重利罪，處有期徒刑肆月，減為有期徒刑貳月
，如易科罰金，以銀元參佰元即新臺幣玖佰元折算壹日；又共同
犯強制罪，處有期徒刑玖月，減為有期徒刑肆月又拾伍日，如易
科罰金，以新臺幣貳仟元折算壹日。應執行有期徒刑陸月，如易
科罰金，以銀元參佰元即新臺幣玖佰元折算壹日。
    事  實
一、戊○○與乙○○（所涉強制罪及重利罪，分別經臺灣高等法
    院高雄分院以96年度易字第770 號及本院以96年度易字第33
    6 號判決判處罪刑確定）曾係同學關係；而甲○○則係「菩
    提緣天珠商行」（址設高雄市新興區○○○路157 巷43號）
    負責人，因甲○○經營天珠生意不佳，需款急迫，遂撥打電
    話向戊○○借款，戊○○則與乙○○共同基於乘他人急迫，
    貸以金錢，而取得與原本顯不相當之重利之犯意聯絡，約由
    乙○○出資貸款30,000元予甲○○，由戊○○於95年2 月中
    旬某日，前往高雄市新興區○○○路157 巷43號甲○○住處
    ，代為交付新台幣（下同）30,000元，同時預扣以10日為1
    期之利息3,000 元，向甲○○收取與原本顯不相當之利息【
    日利率為：30,000元÷3,000 元÷10＝1 ％；換算月利率即
    30％（計算式：1 ％×30=30 ％）】；嗣於95年3 月下旬，
    甲○○再度撥打電話予戊○○表示借款40,000元，戊○○即
    承前犯意，基於幫助重利之犯意，陪同乙○○前往甲○○住
    處，介紹乙○○與甲○○認識，由乙○○貸以40,000元予甲○○，同時預扣以10日為1 期之利息4,000 元，向甲○○收
    取與原本顯不相當之利息【日利率為：40,000元÷4,000 元
    ÷10＝1 ％；換算月利率即30％（計算式：1 ％×30=30 ％
    ）】，同時表示上開30,000元、40,000元貸款之各期利息，
    日後均由乙○○逕向甲○○收取。其後，乙○○先後2 次至
    甲○○上開住處，向甲○○收取每期共7,000 元之利息（計
    算式：3,00 0元+4,000元），共1,4000元。甲○○於繳納上
    開3 期利息後（包含預扣利息部分），因上址住處遭拍賣而
    遷離，且未再與戊○○或乙○○聯絡。
二、95年10月15日（起訴書誤載為95年11月15日）下午3 時許，
    戊○○由某真實姓名年籍均不詳之成年男性司機搭載，駕車
    行經高雄市鼓山區國立中山大學後方柴山路上時，適見甲○○騎稱機車搭載其母丁○○行經該處，戊○○遂要求丁○○
    至所搭乘之自用小客車內乘坐，嗣經由丁○○在車上指引，
    戊○○、甲○○、丁○○及該不詳姓名之司機等一行人，隨
    同甲○○所騎乘之機車，於同日下午4 時許，抵達高雄市○○○路123 巷17號甲○○經營天珠生意處所兼住處後，戊○○即以電話聯絡乙○○前來會合。戊○○、乙○○及該不詳
    姓名之司機，為向甲○○索討乙○○先前貸予甲○○之借款
    本息及戊○○曾為甲○○代償之信用卡債務本息共19,000元
    ，即共同基於強制之犯意聯絡，推由戊○○先在場對甲○○
    大聲稱：欠錢就要還，看是要用山上的地或是天珠抵債，欠
    錢還錢，趕快簽一簽等語，而該不詳姓名之司機則在旁看顧
    ，另乙○○亦隨即赴抵現場，與戊○○一同脅迫甲○○必須
    以丁○○所有土地或羊隻，或甲○○所有天珠等商品抵償債
    務，致使甲○○受此態勢之脅迫下，經與丁○○討論後，應
    允以所有天珠抵償債務，乙○○即因他事暫先離去，甲○○
    則當場在戊○○所擬之讓渡書簽署姓名，表示因積欠240,00
    0 元，讓渡所經營菩提緣天珠商行內包含天珠、水晶、沈香
    及茶具等所有物品，以抵償欠款，餘尚有積欠50,000元部分
    ，則分期於每月15日償還5,000 元，而行無義務之事。乙○○再於95年10月15日下午4 時35分許，返抵甲○○上址店內
    ，即與戊○○及其友人，承前共同強制之犯意聯絡，一同將
    甲○○店內所有天珠、水晶、沈香等物品裝箱，並由戊○○
    與該司機載運離去，以抵償甲○○欠款190,000 元，使無義
    務之事。嗣於95年11月25日，甲○○與乙○○相約交付部分
    債款時，經甲○○報警處理，因而循線查獲上情。
三、案經高雄市政府警察局新興分局報告臺灣高雄地方法院檢察
    署檢察官偵查起訴。
    理  由
壹、證據能力部分
一、證人甲○○、丁○○於警詢中陳述：按被告以外之人於檢察
    事務官、司法警察官或司法警察調查中所為之陳述，與審判
    中不符時，其先前之陳述具有較可信之特別情況，且為證明
    犯罪事實存否所必要者，得為證據，刑事訴訟法第159 條之
    2 定有明文。本案證人甲○○、丁○○均經傳喚到庭作證，
    其於本院審理中所證，核與警詢中之陳述相符，是參諸刑事
    訴訟法第159 條之2 規定，證人甲○○、丁○○於警詢中之
    陳述，應無證據能力。
二、證人甲○○、丁○○於偵查中之證詞：按被告以外之人於偵
    查中向檢察官所為陳述，除顯有不可信之情況者外，得為證
    據，刑事訴訟法第159 條之1 第2 項定有明文。又現階段刑
    事訴訟法規定檢察官代表國家偵查犯罪、實施公訴，依法其
    有訊問被告、證人及鑑定人之權，證人、鑑定人且須具結，
    而實務運作時，檢察官偵查中向被告以外之人所取得之陳述
    ，原則上均能遵守法律規定，不致違法取供，其可信度極高
    。證人甲○○、丁○○於偵查中之陳述部分，既經具結，又
    無證據證明顯有不可信之情況，且證人甲○○、丁○○業經
    檢察官聲請到庭接受詰問，並賦予被告反對詰問之機會，依
    前開說明，證人甲○○、丁○○於偵查中之證詞，應均有證
    據能力。
三、其餘本判決後述所引用之證據資料，其中傳聞證據部分，縱
    無刑事訴訟法第159 條之1 至第159 條之4 或其他規定之傳
    聞證據例外情形，亦因檢察官、被告或同意可作為證據使用
    ，或未聲明異議，依刑事訴訟法第159 條之5 第1 項、第2
    項之規定，本院審酌該證據作成之情況，認為適當，應得為
    證據。
貳、實體部分
一、訊據被告戊○○否認涉有重利、強制犯行，辯稱：係乙○○
    貸款予甲○○，伊曾因擔保甲○○信用卡債務而代甲○○償
    付，故於95年10月15日遇到甲○○時，即由丁○○、甲○○
    引領前往丁○○林森一路住處，其後伊聯絡乙○○到場與甲○○、丁○○一同協調，由伊草擬讓渡書，經甲○○、乙○○同意後，甲○○即自願簽署讓渡書，以店內天珠、水晶洞
    等物抵償債務等語。經查：
（一）證人甲○○於偵查及本院審理時證陳：因需錢使用，透過
      報紙「辦卡免照會」廣告，與被告聯絡認識，透過被告解
      決信用卡債務後，再於95年2 月中旬，因所經營天珠生意
      不佳，存貨過多，無法銷售，須給付貨款而無法周轉，遂
      撥打電話向被告表示借款30,0 00 元，經與被告約定每借
      款10,000元，預扣1,000 元利息，每10日為1 期，每期利
      息1,000 元後，被告在伊復橫一路住處，親自交付已預扣
      利息之27,000元予伊，當時乙○○並未在場。嗣於95年3
      月下旬，伊撥打電話予被告表示需款40,000元，被告遂介
      紹由乙○○以上開貸款方式，貸款4 萬元予伊，被告與乙○○一同在伊復橫一路住處，預扣利息4,000 元後，交付
      伊36,000元，被告並表示日後該30,000元之到期利息交付
      乙○○收取即可，之後，上開先後貸款30,000元及40,000
      元之每期利息共7,000 元，均係乙○○自行前往伊復橫一
      路住處收取，包含預扣利息部分之該期，共繳納3 期即21
      ,000 元 ，之後乙○○與被告搬走伊店內所有天珠等商品
      時，並未返還伊為擔保借款所簽發之本票，乙○○貸款40
      ,000 元 予伊時，曾要求就貸款40,000元及之前30,000元
      部分，一併簽發本票等語綦詳（參本院卷一第155 至164
      頁、176 至177頁）。
（二）被告供陳：因甲○○聯絡表示需要借款，便介紹乙○○與
      甲○○認識，由乙○○貸款等情，核與證人乙○○於警詢
      及本院審理時之證詞相符（見本院卷第170 頁倒數第3 行
      、95年度偵字第31098 號偵查卷第5 頁背面、第7 頁）。
      又證人乙○○、甲○○於本院審理時均一致證述：除交付
      貸款之際所預扣之利息外，均係由乙○○向甲○○收取先
      後貸款30,000元、40,000元之利息，且係乙○○要求甲○○簽發本票供作上開2 筆借款之擔保等事實。衡諸一般情
      形下，實際出資貸與金錢之人，始會要求借款人提出擔保
      ，且前往向借款人收取利息，則被告辯稱本件係由乙○○
      貸款與甲○○乙節，與常理無悖，尚非不可採信。
（三）證人乙○○固於本院審理時證述：被告介紹伊貸款予甲○○，並交付甲○○名片，伊即主動與甲○○聯絡，約定以
      10 日 為1 期，每借10,000元每期須給付1,000 元利息，
      並先預扣1 期利息之方式，先後貸款30 ,000 元、40,000
      元予甲○○，均係伊親自前往甲○○復橫一路住處，實際
      各交付27,000元、36,000元，並均要求甲○○簽立本票作
      擔保，30,000元部分係簽發本票2 張共60,000元、40,000
       元 部分，則簽發本票2 張共80,0 00 元，第2 次貸款40
      , 000 元與甲○○後，曾在事後告知被告；於95年10月15
      日至林森一路甲○○住處時，被告表示欲搬走之天珠，係
      包含之前由被告為甲○○處理之信用卡債務，伊認為所搬
      走之天珠並無價值，不足抵償對甲○○之借款，甲○○必
      須再補伊40,000元，雙方同意分8 期支付，每期5,00 0元
      ，天珠等物最後不知搬去何處，不知有無變價，伊僅要求
      甲○○最後交付40 ,000 元，於95年10月15日抵達林森一
      路甲○○住處後，曾先行離開，當時還在商談，提及要用
      山上土地、羊隻或天珠抵債，嗣伊再度返抵該處時，讓渡
      書已簽署完成，伊於該日即將借款30 ,000 元部分所簽立
      之本票返還甲○○，被查獲當日即95年11月24日，前往向
      甲○○收取利息，但甲○○表示僅有3,000 元等語（參本
      院卷一第170 至177 頁、本院卷二第24頁）。然其中關於
      被告搬走天珠後如何處理，以及被告何時知悉乙○○貸款
      40,000元予甲○○部分，證人乙○○證詞已與被告於本院
      準備程序、審理程序中證陳：當日伊以貨車載運天珠等商
      品至位在高雄縣鳳山市○○○路、三商街往五甲二路、三
      商街附近之承租處，乙○○亦騎乘機車前往該處，並挑選
      其中7 、8 串天珠；40,000元貸款部分，係直至95年10月
      15日會帳時，始知悉該筆貸款等語不符（參本院卷一第55
      頁倒數第6 行以下、第183 頁倒數第1 行、第184 頁第4
      行）。且其中關於甲○○讓渡天珠等商品後，應在支付不
      足額之40000 元部分，亦與讓渡書上明確記載「餘欠5000
      0 元每月15日償還5000元」不符。是證人乙○○上開證詞
      是否能遽予採信，而為被告有利之認定，已非無疑。且在
      甲○○、乙○○並非親故、原不相識之情形下，縱非被告
      先行致電表示乙○○貸款人之身分，甲○○亦應會向被告
      詢問突然去電予伊、自稱「乙○○」之人，是否確為願意
      貸予資金之人，而不會反由乙○○主動聯絡又自行前往甲○○住處，並全程單獨與甲○○完成接洽，證人乙○○所
      陳，容有悖於常情之處。益徵證人甲○○上開證詞，較為
      可採。是縱上開30,000元之實際貸款人為乙○○，然被告
      既已事前知悉乙○○貸款甲○○，並收取重利，仍代為前
      往交付借貸資金30,000元予甲○○，與甲○○約定每期應
      支付之利息，且收取第1 期利息3,000 元（即預扣部分）
      ；嗣又陪同乙○○前往甲○○住處，當面介紹乙○○予甲○○認識，再度由乙○○貸款40,000元予甲○○，並通知
      甲○○日後2 筆貸款（30 ,000 元、40,000元）之利息，
      均向乙○○繳納。則其就上開2 筆貸款，均事前知悉，30
      ,000 元 部分，並分擔重利罪之犯行；40,000元部分，雖
      未參與實施犯罪構成要件之行為，仍於乙○○重利行為有
      認識之情形下，以幫助之意思，介紹乙○○與甲○○認識
      ，提供助力，則被告就貸款30,000元，並收取重利部分，
      與乙○○具有共同正犯關係；就貸款40,000元，並收取重
      利部分，則係幫助乙○○犯重利罪之關係至明。
（四）按刑法第344 條重利罪之「取得與原本顯不相當之重利」
      係指就原本利率、時期核算及參酌當地之經濟狀況，較之
      一般債務之利息，顯有特殊之超額者而言」，此有最高法
      院27年上字第520 號著有判例意旨可參。查我國中央銀行
      自89年以來，持續採行寬鬆之貨幣政策，金融機構貸放款
      項之利率逐年遞減，週年利率6 、7 ％為平均之水準，此
      為眾所周知之事項，則乙○○先後貸予甲○○30,000元、
      40,000元款項，利息計算以收取每10日為1 期，每月收取
      利率30％之利息，即相當年息120 ％，不僅高於法定最高
      利率上限，更高於當時一般金融機構平均貸款利率達8 至
      10倍，顯取得與原本顯不相當之重利，堪以認定。再參被
      告取走上開天珠等商品係供抵償被告、乙○○對於甲○○
      之債權約240,000 元（含乙○○上開貸款本息之債權約22
      萬元，及被告另外因代償關係，而取得對於甲○○之債權
      約為19 ,000 元），業據被告、乙○○、甲○○於本院審
      理中陳述在卷，（參本院卷二第76頁第11至12行、本院卷
      一第172 頁倒數第3 行以下），有讓渡書及被告繕寫、計
      算交付甲○○之會算表單在卷可參（參本院卷二第87 至
      88頁、本院卷一第189 頁），足見乙○○確有貸款30,000
      元、40,000元予甲○○，並收取與原本顯不相當之重利犯
      行，被告則就乙○○上開犯行，分別先後具有共同正犯、
      幫助犯之連續關係甚明。
（五）上開強制之犯罪事實，業據證人即被害人甲○○於偵查及
      本院審理時證述：於95年10月15日，騎乘機車搭載母親丁○○返回林森一路住處，途中行經柴山，適遇被告駕駛汽
      車經過，被告擋住伊機車去路後，便下車大聲叫喚，要母
      親乘坐被告汽車至林森一路住處。同日下午4 時許，抵達
      該處後，被告隨即要求還錢，並大聲稱：看是要拿柴山上
      土地、羊隻或是店內天珠抵債等語，伊為免再有牽扯，與
      母親商量後，受迫以所有天珠抵償債務，並在由被告書寫
      完成之讓渡書上簽名，當時乙○○已暫先離去，之後被告
      及其友人，與於同日下午4 時35分許，再次抵達現場之乙○○，遂一同將店內所有售價350,000 元之天珠、水晶柱
      、水晶洞、藝品、沈香、茶壺等商品搬走，乙○○並表示
      伊尚積欠50,000元等語明確（參本院卷一第154 至164 頁
      、偵卷三第42頁）；核與證人丁○○於本院審理中證陳：
      被告書寫讓渡書，交由甲○○簽名，當時乙○○並不在場
      ，之後被告、被告友人與乙○○一同以膠布黏貼紙箱、搬
      運店內商品等語（參本院卷一第166 至167 頁）；及證人
      乙○○證稱：於95年10月15日，因接獲被告電話表示遇到
      卓太太，聯絡伊前往甲○○住處，待抵達後，曾與甲○○
      討論天珠價值，表示不足抵償債務，甲○○另外仍須清償
      款項，之後伊曾在現場黏貼紙箱及搬運娟等語，均相符合
      ，並有讓渡書及會帳表單在卷可證（參本院卷一第189 頁
      、本院卷二第87頁）。
（六）被告固坦承上開索討債務之經過，惟以：甲○○簽署該讓
      渡書係出於自願等詞置辯。然本件案發當時，僅被告、該
      不詳姓名之司機、乙○○、甲○○、丁○○在場，且由被
      告、乙○○向甲○○、丁○○表示：所積欠債務必須由甲○○以所有天珠或丁○○所有柴山土地、羊隻抵償等語之
      事實，業據證人甲○○、乙○○於本院審理中證述相符（
      參本院卷一第165 頁到數第8 至11行、第173 頁倒數第1
      至2 行）。被告、乙○○均為正值壯年之男子（均為52年
      間出生），又身材顯較甲○○、丁○○為壯碩（見偵卷二
      第12頁、偵卷三第17頁、本院卷二第44頁相片），且尚有
      另1 名為被告友人之成年男子在場，可壯其聲勢；參以本
      件被告等人於95年10月15日下午4 時許，抵達甲○○林森
      一路住處，隨即在同日下午4 時35分許即乙○○再度抵達
      該址之前，已簽立讓渡書完成，倘非甲○○因所經營天珠
      店位置及其母丁○○在柴山擁有土地、羊隻等狀況，為被
      告所查悉，在被告大聲出言要求必須就所有天珠、土地或
      羊隻中，擇一抵償債務，而懾於當時氣氛、迫於情勢，受
      在場之人脅逼，豈會在短暫約半小時內之時間，即刻應允
      以所經營店內價值約350,000 元之天珠等商品，抵償欠款
      ，並簽署讓渡書，任由被告搬運取走店內所有物品。益徵
      證人甲○○上開證詞，應可採信。
（七）綜上所述，本件事證明確，被告犯行應堪認定。
二、按行為後法律有變更者，適用行為時之法律。但行為後之法
    律有利於行為人者，適用最有利於行為人之法律，刑法第2
    條第1 項定有明文。查被告於如本件犯重利罪後，刑法相關
    規定業經總統於94年2 月2 日修正公佈，並自95年7 月1 日
    施行。職是，本件自應就被告行為前、後相關法律有修正者
    ，依前揭規定加以比較適用。茲說明如下：
（一）刑法分則編各罪所定罰金之貨幣單位原為銀元，且依修正
      前刑法第33條第5 款規定，罰金刑為1 銀元以上，而有關
      罰金倍數之調整及銀元與新台幣之折算標準，則定有「罰
      金罰鍰提高標準條例」及「現行法規所定貨幣單位折算新
      台幣條例」，除罰金以1 銀元折算3 元新台幣外，並將72
      年6 月26日以前修正之刑法部分條文罰金數額提高2 至10
      倍，其後修正者則不再提高倍數；嗣修正後刑法第33條第
      5 款則將罰金刑提高為新台幣1 千元以上，並以百元計算
      之，且因刑法第33條第5 款所定罰金貨幣單位既已改為新
      台幣，刑法分則編各罪所定罰金之貨幣單位亦應配合修正
      為新台幣，且考量刑法修正施行後，不再適用「現行法規
      所定貨幣單位折算新台幣條例」，為使刑法分則編各罪所
      定罰金之最高數額與刑法修正前趨於一致，爰增訂刑法施
      行法第1 條之1 規定，將刑法分則編各罪所定罰金之貨幣
      單位均改為新台幣，並將72年6 月26日以前修正之刑法部
      分條文罰金數額提高為30倍，其後修正者則提高為3 倍。
      是以刑法分則編各罪所定罰金刑之最高數額，於上開規定
      修正後仍屬一致，並無不同；但其罰金刑之最低數額，修
      正前1 銀元以上之規定，經配合修正前罰金罰鍰提高標準
      條例第2 條（現已刪除）規定，就其原定數額提高為10倍
      ，再經折算，即為新台幣30元，因修正後已提高為新台幣
      1 千元以上，修正後規定並非較有利於被告。
（二）修正後刑法第28條固將原條文之「實施」，修正為「實行
      」，而限縮共同正犯適用範圍，然本件被告行為，不論在
      修法前、修法後均為重利罪之實行行為，故不生新、舊法
      比較問題，應逕予適用修正後之刑法規定。
（三）修正施行前刑法第30條原規定：「幫助他人犯罪者，為從
      犯。雖他人不知幫助之情者，亦同。從犯之處罰，得按正
      犯之刑減輕之」，而現行刑法第30條則修正為：「幫助他
      人實行犯罪行為者，為幫助犯。雖他人不知幫助之情者，
      亦同。幫助犯之處罰，得按正犯之刑減輕之」。參照該條
      修正之立法理由說明，此項修正係「依學界通說既認幫助
      犯應採共犯從屬性說之『限制從屬形式』，使教唆犯及幫
      助犯之從屬理論一致，爰修正第1 項之文字，以杜疑義」
      、「…明示幫助犯之成立，亦以被幫助者著手犯罪之實行
      ，且具備違法性為必要。至於被幫助者是否具有『有責性
      （罪責）』，皆不影響幫助犯之成立。因此，如被幫助之
      人未滿14歲，或有第19條第1 項之情形而不罰，依幫助犯
      之限制從屬形式，仍得依其所幫助之罪處罰之」，是本次
      修正僅係參酌學說及實務見解，將幫助犯之條文規定予以
      明確化，以杜爭議，故解釋上修正施行前後刑法第30條第
      2 項之規定並無有利或不利於被告之問題，應逕行適用現
      行刑法規定。
（四）本件被告行為後，刑法第56條關於連續犯之規定業於94年
      2 月2 日修正公佈刪除，並於95年7 月1 日施行，則被告
      之犯行，因行為後新法業已刪除連續犯之規定，此刪除雖
      非犯罪構成要件之變更，但顯已影響行為人刑罰之法律效
      果，自屬法律變更。經查：本件被告先後共犯重利及幫助
      重利行為，主觀上顯係基於同一犯意，客觀上逐次實施數
      次行為而具連續性，進而侵害同性質之法益，惟因其各次
      行為依一般社會健全觀念，在時間差距上，可以分開，在
      刑法評價上，各具獨立性，每次行為皆可獨立成罪，是依
      修正前刑法第56條之規定，並參照最高法院67年第6 次、
      第7 次刑庭總會決議（一）意旨，本得適用連續犯規定而
      論以一罪，並得加重其刑至2 分之1 ，惟因修正後刑法刪
      除前開連續犯規定，以致被告前揭2 次行為，須依法分別
      論以數罪而併罰之，修正後刪除刑法第56條之規定並非較
      有利於被告。
（五）本件經依前述各規定合併比較之結果，爰認關於重利罪部
      分，修正後刑法之相關規定對於被告均非有利，故應依行
      為時之修正前刑法作為本件被告重利罪之論罪科刑依據。
三、核被告所為，係犯刑法第344 條之重利罪、第30條第1 項、
    第344 條之幫助重利罪、第304 條之強制罪。被告與乙○○
    間，就上開貸款30,000元，並收取重利犯行部分；被告與其
    真實姓名年籍均不詳之成年男性友人、乙○○間，就上開強
    制犯行部分，分別均有犯意聯絡及行為分擔，為共同正犯。
    檢察官漏未論以共同正犯，容有未恰。被告就乙○○貸款40
    ,000 元 ，並收取重利部分，實施構成要件以外之行為，係
    幫助犯，應依刑法第30條第2 項之規定，按正犯之刑減輕之
    。被告先後共犯重利及幫助重利犯行，地點、方法及被害人
    均同，觸犯構成要件相同罪名，顯係基於概括犯意反覆為之
    ，應依廢止前刑法連續犯規定，論以一罪，並加重其刑。其
    所上開2 罪，犯意各別，行為互殊，應予分論併罰。起訴事
    實雖僅敘及被告貸款30,000元，並收取重利部分，然被告幫
    助重利部分（即貸款40,000元，並收取重利部分），與起訴
    之犯罪事實，既具有廢止前刑法連續犯之裁判上一罪關係，
    應為起訴效力所及，本院自應併予審究。爰審酌被告趁人急
    迫需款之際，貸放金錢收取高利，破壞社會金融秩序，其後
    為索討債務，更強制被害人簽立讓渡書，取走物品抵償債務
    ，置被害人人格尊嚴於不顧，行為實有可議之處，且犯後否
    認犯行，並參以其犯罪手段、動機、目的等一切情狀，分別
    量處如主文之刑。末查，被告上開犯行之犯罪時間，均係在
    96 年4月24日以前，且合於中華民國九十六年罪犯減刑條例
    規定，應依該條例第2 條第1 項第3 款之規定，分別予以減
    刑，就所犯重利罪部分，依修正前刑法第41條第1 項前段規
    定，諭知易科罰金折算標準（易科罰金部分：被告重利行為
    後，罰金罰鍰提高標準條例第2 條業已刪除，而刑法第41條
    第1 項前段關於易科罰金之折算標準已由舊法之銀元100 元
    、200 元、300 元修正為新台幣1,000 元、2, 000元、3,00
    0 元，因屬科刑規範事項之變更，其折算標準為裁判時所應
    諭知，自有就新舊法規定比較之必要，經比較新舊法結果，
    以被告重利行為時之舊法較為有利）；就所犯強制罪部分，
    依中華民國九十六年罪犯減刑條例減刑後，並依同條例第9
    條及刑法第41條第1 項前段規定，諭知易科罰金折算標準。
    並就被告所犯上開2 罪，依修正前刑法第51條第5 款規定，
    定其應執行刑及依易科罰金標準折算（按刑法第2 條第1 項
    規定：「行為後法律有變更者，適用行為時之法律。但行為
    後之法律有利於行為人者，適用最有利於行為人之法律」。
    依刑法第51條定應執行刑時，「裁判確定前犯數罪，其中一
    罪在新法施行前者，亦同（即亦應為新舊法比較）。」，最
    高法院民國95年5 月23日第8 次刑事庭會議決議可資參照。
    被告行為後，刑法有關數罪併罰之規定業已修正，並自95年
    7 月1 日起施行，其中刑法第51條第5 款規定由「宣告多數
    有期徒刑者，於各刑中之最長期以上，各刑合併之刑期以下
    ，定其刑期。但不得逾二十年」，修正為「宣告多數有期徒
    刑者，於各刑中之最長期以上，各刑合併之刑期以下，定其
    刑期。但不得逾三十年」，新舊法比較結果，以舊法有利於
    行為人，依刑法第2 條第1 項前段之規定，本件應適用修正
    前刑法第51條第5 款規定，定其應執行之刑，並因修正後易
    科罰金折算標準對於被告並非較為有利，如前述，是本件易
    科罰金折算標準，關於重利罪部分，依修正前規定，以新台
    幣玖佰元折算壹日；關於強制罪部分，依修正後規定，以新
    台幣壹仟元折算壹日，定應執行刑後，應依修正前刑法第41
    條第1 項定易科罰金之折算標準）。
據上論斷，應依刑事訴訟法第299 條第1 項前段，刑法第2 條第
1 項前段、第28條、第344 條、第304 條、第41條第1 項前段，
修正前刑法第41條第1 項前段、第51條第5 款，廢止前刑法第56
條，刑法施行法第1 條之1 ，罰金罰鍰提高標準條例第1 條前段
、廢止前罰金罰鍰提高標準條例第2 條，現行法規所定貨幣單位
折算新台幣條例第2 條，中華民國九十六年罪犯減刑條例第2條
第1 項第3 款、第7 條、第9 條、第10條第1 項，判決如主文。
本案經檢察官丙○○到庭執行職務。
中　　華　　民　　國　　96　　年　　12　　月　　28　　日
 　　　　　　     刑事第十五庭  審判長法　官  方百正
                                      法  官  方錦源
                                      法  官  戴韻玲
以上正本證明與原本無異。
如不服本判決應於收受本判決後10日內向本院提出上訴書狀，並
應敘述具體理由，如未敘述上訴理由者，應於上訴期間屆滿後20
日內補提理由書狀於本院（均須按他造當事人之人數附繕本）「
切勿逕送上級法院」。
中　　華　　民　　國　　96　　年　　12　　月　　28　　日
　　　　　　　　　　　　　　　　　    書記官  王雪招
附錄本判決論罪法條：
刑法第344條
乘他人急迫、輕率或無經驗貸以金錢或其他物品，而取得與原本
顯不相當之重利者，處1 年以下有期徒刑、拘役或科或併科1 千
元以下罰金。
刑法第304條
以強暴、脅迫使人行無義務之事或妨害人行使權利者，處3 年以
下有期徒刑、拘役或3 百元以下罰金。
前項之未遂犯罰之。
